【裁判字號】    91,重上更(三),125
【裁判日期】    900917
【裁判案由】    偽造文書等
【裁判全文】
臺灣高等法院刑事判決                        九十一年度重上更(三)字第一二五號
    上  訴  人
    即  被  告  乙○○
    選任辯護人  陳清進
                沙慧貞
右上訴人因自訴人丁○等自訴偽造文書等案件，不服臺灣新竹地方法院八十五年度自
字第九十二號，中華民國八十六年二月二十一日第一審判決（併辦案號：臺灣新竹地
方法院檢察署八十五年度偵字第七九三、八四三、一二○七、一三七七、八二二七號
），提起上訴，經判決後，由最高法院第三次發回更審，本院判決如左：
    主  文
原判決撤銷。
乙○○無罪。
    理  由
一、自訴意旨略以：被告乙○○與古秀蘭（另案判處有期徒刑二年，並已執行完畢）
    係夫妻關係。二人共同謀議，以古秀蘭為會首，召集互助會，冒充會員名義，標
    得鉅額會款花用。自訴人丁○、丙○、戊○於民國八十三年八月間受邀參加互助
    會，按月給付會款新台幣（下同）二萬元，每次會款均係由古秀蘭或乙○○收取
    。迨八十四年十二月中旬，乙○○與古秀蘭宣稱停會，旋藏匿無蹤，顯然係有計
    劃之惡性倒會，詐欺行為。八十四年十二月二十九日自訴人查悉乙○○夫妻返回
    住所，前往追討被騙之會款，乙○○在無計可施之情況下，為圖脫身，當場立下
    協議書，願按月分期攤還會款，經結算為一百三十餘萬元。詎乙○○事後毫無誠
    意，不履行協議事項，未償還自訴人分文會款，反避不見面。因認被告乙○○涉
    有共犯刑法第二百十六條、第二百十條行使偽造私文書罪嫌及刑法第三百三十九
    條第一項之詐欺罪嫌。
二、訊據上訴人即被告乙○○堅決否認有偽造文書、詐欺之犯行，辯稱：伊以務農為
    生，其妻為護士，在外有獨立之職業及經濟能力。互助會係其妻古秀蘭召集，其
    不曾參與會務，亦不知古秀蘭如何冒標他人會款。因與古秀蘭為夫妻，住於一處
    ，偶有會員送會錢，適古秀蘭不在，乃代為收下會錢轉交。至古秀蘭倒會後，為
    其善後，才出面與自訴人訂立協議書，擔任還款之連帶保證人。惟因務農為人打
    工，經濟情況不佳，未能全數償還會款，仍願將僅有之財產汽車、耕耘機交予自
    訴人抵償，伊絕無共同詐欺、偽造文書等語。而自訴人丁○、丙○、戊○指訴被
    告涉有詐欺、偽造文書之犯行，係以剪報、會單、協議書、會員名冊、互助會債
    權名冊、劉阿春證明書、切結書、劉張菊妹證明書、切結書、契約書、委託書等
    影本，及有會員劉阿春可資證明，為其論據。
三、經查：
（一）按犯罪事實應依證據認定之，無證據不得推定其犯罪事實；不能證明被告犯罪
      者，應諭知無罪之判決。刑事訴訟法第一百五十四條、第三百零一條第一項分
      別定有明文。而告（自）訴人之告（自）訴，係以使被告受刑事訴追為目的，
      是其陳述是否與事實相符，仍應調查其他證據以資審認。必被害人之陳述，須
      無瑕疵，且就其他方面調查又與事實相符，始足採為科刑之基礎。倘其陳述尚
      有瑕疵，則在未究明前，遽採為科刑之依據，即難指為適法（最高法院五十二
      年台上字第一三００號、六十一年台上字第三○九九號判例參照）。又認定犯
      罪事實所憑之證據，雖不以直接證據為限，間接證據亦包括在內；然無論直接
      或間接證據，其為訴訟上之證明，必須於通常之人均不致有所懷疑，得確信其
      為真實之程度者，始得據之為被告有罪之認定。倘其證明尚未達到此一程度，
      而有其他合理之懷疑存在時，審理事實之法院若就此項合理之懷疑，未能為必
      要之說明者，仍不能遽為被告有罪之判斷（最高法院七十六年台上字第四九八
      六號判例參看）。
（二）本件互助會單記載會首為古秀蘭，自訴人等亦指會首為古秀蘭，而古秀蘭冒標
      詐欺之犯行，業經本院另案判處有期徒刑二年，並已確定執行完畢。有關古秀
      蘭詐欺犯行，乃係古秀蘭意圖為自己不法之所有，基於概括之犯意，自八十三
      年四月間起至八十三年九月間止，自任會首，招攬如附表所示之六組民間互助
      會。邀集盛琍、丙○、戊○、楊莊優妹、劉菊紅、黃眉齡、彭淑枝、彭鳳枝、
      李燕珠、劉阿春、詹幸侑等人參加互助會，均採外標方式，每月在苗栗縣大湖
      鄉○○路四十八之二號古秀蘭上班之「黃診所」內開標。古秀蘭連續自八十三
      年五月十五日起至八十四年十一月二十五日止，偽簽邱雲發、楊永斌、楊莊優
      妹、劉菊紅、黃眉齡、邱雲智、彭淑枝、李燕珠、劉阿春、詹幸侑等十名會員
      之姓名，記載投標金額在標單上，持以參與競標並得標，使不知情之活會會員
      陷於錯誤，將會款交付，共計詐得一百六十三萬元，足以生損害於邱雲發、楊
      永斌、楊莊優妹、劉菊紅、黃眉齡、邱雲智、彭淑枝、李燕珠、劉阿春、詹幸
      侑及其他活會會員。有本院八十七年度上訴字第四九七一號刑事判決在卷可稽
      。古秀蘭亦坦承上揭犯行。是本件所應審就者，乃被告與其妻古秀蘭有無犯意
      聯絡及行為分擔之共犯情事。
（三）自訴人等雖指訴被告與古秀蘭為共犯，但僅泛稱被告與古秀蘭為夫妻，被告對
      於古秀蘭擔任會首招會及古秀蘭向會員收取會款之事，均屬知情，兩人應共謀
      惡性倒會詐欺云云。惟查，擔任會首招會並向會員收取應收之會款，並無犯罪
      之可言，犯罪行為乃在冒標詐取會款，被告對於古秀蘭該犯罪行為，究竟如何
      謀議或參與何種行為，則必須有積極證據證明之。細究自訴人自訴之情節，自
      訴人丙○，最初於檢察官偵查時（本件自訴人係先提起告訴，經檢察官歷時數
      月偵查後，改提自訴）陳稱：「（妳的會錢交給誰？）我與丁○的會錢都是由
      戊○轉交。（戊○交給古秀蘭或乙○○？）交給何人我不知道。」（見八十五
      年偵字第八四三號偵查卷第三十六頁）；於本院仍稱：「我與姊姊丁○是因為
      我妹妹戊○告知跟會的，我沒有與被告夫妻直接聯繫過，我沒有去開過標，我
      都是匯錢給我妹妹（戊○）的。」自訴人丁○於本院也稱：「我的會是由我妹
      妹戊○告訴我的，我的會錢也是匯給戊○」（均見本院九十一年一月十五日訊
      問筆錄）。是自訴人丁○、丙○對古秀蘭為會首之會，被告是否參與，有無主
      持開標、收會錢或其他情形，均不知情，僅受其妹戊○之邀跟會並委託戊○處
      理。而自訴人戊○最初於檢察官訊問時稱：「（誰是會首？）古秀蘭，古秀蘭
      是大湖黃診所的護士，乙○○幫人耕田。（誰向妳們收錢？）古秀蘭本人，我
      們的錢也是交給她。（乙○○有無向你們收過錢？）沒有。（你的會錢在何處
      交給古秀蘭？）她都到我店裡收，我沒去過她家繳過會錢。有時我會打電話去
      問會標多少錢，誰標到，我打去的電話有時是乙○○的媽媽或小孩接的。我問
      她有關會的事，她說要問古秀蘭接才知道」（見上揭偵查卷第十二頁背面、第
      十六頁背面、第十八頁）。自訴人戊○嗣於本院九十年十月九日及九十一年八
      月二十日訊問時改稱：我先認識乙○○弟弟 (已死亡），乙○○來向我招會；
      在青商會我們有談論互助會之事；我去開青商會時，會錢就交給被告云云。自
      訴人丙○於本院九十年七月二十五日訊問時改稱：（被告乙○○有否參與互相
      會？）古秀蘭是會首，乙○○曾向戊○、劉阿春、楊莊優妹、黃眉齡、李燕珠
      、詹幸侑收過會錢，未向我收過。（標會有否寫會單？）會單都是古秀蘭寫的
      ，有寫名字、金額，乙○○有收會款云云。其前後所述，互相矛盾，且八十三
      年間，古秀蘭召集互助會時，戊○尚未加入青商會大湖分會，有該大湖分會之
      會員名冊在卷可按。而自訴人丙○、丁○有關參與古秀蘭互助會事務，均係透
      過戊○處理，戊○於檢察官偵查中，即已明確陳稱其會錢係交予古秀蘭，則其
      後改稱與被告同時為青商會會員，被告在青商會邀其入會，在青商會交會錢給
      被告云云。丙○、丁○稱被告曾向戊○、劉阿春、楊莊優妹、黃眉齡、李燕珠
      、詹幸侑收過會錢等語，均前後不符，存有瑕疵，並與事實不符，丙○、丁○
      又非親見，自訴意旨自難遽信。
（四）本件實際召會並為會首之古秀蘭，於偵審中始終堅稱：互助會為其召集，其在
      診所當護士，都在診所內開標，被告從未到過會場，對其冒標並不知情。至其
      他會員彭鳳枝於檢察官偵查時證稱：「（互助會簿冊內有開標金額及日期是何
      人寫的？）都是古秀蘭本人寫的。會錢都交給古秀蘭，乙○○沒有向我收過會
      錢」（見同上偵查卷第三十六頁背面）；於原審證稱：「（被告古秀蘭偽造你
      名字標會？）是的，乙○○部分我不知道，古秀蘭都是到我家收錢」（見原審
      卷第七十一頁背面）。會員彭淑枝於檢察官偵查時證稱：「（妳會錢交給何人
      ？）我交給林素如，轉交給古秀蘭，由古秀蘭到我上班的服飾店收錢。（乙○
      ○有無向妳收過會錢？）沒有。（妳這本簿冊內得標者姓名及開標日期是何人
      寫的？）第九次前是我們以電話問她，她告訴我，我自己填的，第十次後是她
      自己寫的。」（見上揭偵查卷第三十七頁）；於原審證稱：「（你會款繳給何
      人？）古秀蘭，乙○○沒有來收過。」（見原審卷第七十頁背面）。會員劉阿
      春於原審證稱：「（妳繳會款是何人收的？）古秀蘭，有時古秀蘭與乙○○二
      人一起來收錢」（見原審卷第五十頁背面）；於本院證稱：「會首是古秀蘭，
      古秀蘭招會，會款均交給古秀蘭，每次均由古秀蘭來收，袛有一次是乙○○來
      收，因我是他姑丈，他來看我，順便收會款」（見本院上訴字卷第七十三頁）
      。會員楊莊優妹於原審證稱：「會款交給古秀蘭，也有交給乙○○」（見原審
      卷第五十三頁），於本院對會款交給被告之情形證稱：「會首是古秀蘭，古秀
      蘭招會，我錢有送過去她老家，開標我沒有去，開標有電話聯絡，有一次送去
      她老家，她先生收後有交給古秀蘭，古秀蘭主持開標」（見本院上訴字卷第七
      十一頁背面）。會員劉菊紅、詹幸侑於原審分別證稱：「通常我都交給古秀蘭
      、有時他們夫妻會一起來收。」、「有時他們夫妻會一起來收錢。」，惟其二
      人於本院更正證稱：「（誰招會？會錢交給誰？）古秀蘭，會款交給古秀蘭、
      （她先生有否出面收錢？）沒有」（見本院上訴字卷第七十五頁）。會員李燕
      珠於本院證稱：「古秀蘭招會由她收款。（乙○○有否收錢？）沒有收。（開
      標妳有去？）有。（開標當時乙○○有否出面？）沒有」（見本院上訴字卷第
      七十四頁正、背面）。會員黃眉齡於檢察官偵查時證稱：「（誰向妳收錢？）
      我都在黃診所交給她（古秀蘭）本人。（乙○○有無向妳收過會錢？）沒有」
      （見上揭偵查卷第三十八頁）；其於原審改稱：「我會款都到被告家去繳，他
      們夫妻都在，他們都有親自點收」（見原審卷第四十頁）。會員李燕珠於原審
      證稱：「會錢都交給古秀蘭，因為我與她同辦公室。以前就有人跟乙○○說，
      你太太招了很多會，你要小心」（見原審卷第一○四頁）。會員吳廖玉梅於檢
  察官偵查時證稱：「（妳的會錢交給誰？）大部分交給古秀蘭，在診所交給她
      ，有時她到我上班工廠收。乙○○有收過幾次忘記了」（同上偵查卷第四十五
      頁）。會員彭乾炫於檢察官偵查時證稱：「（乙○○有無向妳收過會錢？）沒
      有，都是交給她（指古秀蘭）本人」（同上偵查卷第四十六頁反面）。會員謝
      秋香於檢察官偵查中證稱：「我在黃診所交會錢給古秀蘭，她夫妻也到我家收
      過會錢，是他們夫妻一起來的」（同上偵查卷第四十七頁）。會員張菊妹（即
      劉張菊妹）於原審證稱：「（妳繳會錢，誰去收錢？）古秀蘭來收錢」（見原
      審卷第五十二頁）。會員葉佩珍於原審證稱：「（你會款都繳給誰？）古秀蘭
      」（見原審卷第一一八頁）。根據各證人所述，古秀蘭為護士，該互助會由古
      秀蘭所召集，並在其工作之診所主持開標，被告並未參與召會及開標，而會款
      絕大多數均由古秀蘭收取，僅因被告與古秀蘭為夫妻，同居一處，偶因會員送
      會錢至家中，其妻不在，代收會款轉交，或偶與其妻共同外出，陪同其妻收受
      會款，或至親戚家順道帶回會款，此與夫妻日常生活之常情無悖（見最高法院
      九十一年台上字第三○九七號判決即本次發回更審要旨）。古秀蘭係以偽造之
      標單參與競標得標，向活會會員詐取會款，而被告從未於標會時出現在開標場
      所（即古秀蘭上班之黃診所），亦未制作任何標單、互助會單，已據上揭證人
      證明在卷，是並無證據足以證明被告參與其妻詐欺、偽造文書之犯行。至於證
      人楊永斌於原審證稱其被冒名參與互助會等情，因係古秀蘭所為，並不足為不
      利於被告之認定。
（五）自訴人等提出之剪報、會單、協議書、會員名冊、互助會債權名冊、劉阿春之
      證明書、切結書、劉張菊妹之證明書、切結書、契約書、委託書等影本資料，
      僅能證明互助會有被冒標詐取會款之事實，並不能證明被告參與，或與古秀蘭
      共謀為之。至於被告於其妻古秀蘭倒會後與會員即自訴人等協議償還一百三十
      三萬五千六百元，任連帶保證人，有協議書可稽。惟此係被告於古秀蘭犯罪後
      ，基於夫妻情誼，出面解決其妻債務，亦合於情理，其所負者惟為連帶保證人
      之責，並非以債務人本人地位償債，不能以事後出面代妻解決債務，而推測其
      事前共謀而為共犯（亦見最高法院本次發回要旨）。至被告事後雖因務農為人
      耕田，經濟困難，未能依協議履行，但於古秀蘭判決有期徒刑二年並執行完畢
      後，仍一再表示願將其僅有財產汽車一輛及賴以謀生工具耕耘機一台，交予自
      訴人抵債，但為自訴人所拒絕（見本院九十一年七月二十九日訊問筆錄），亦
      足證被告甚有誠意為其妻解決問題，應非蓄意賴債或行騙。雖自訴人等指稱被
      告與古秀蘭事前有所謀議，此為被告所堅決否認，自訴人等未能提出任何證據
      或指出其證明方法。
（六）綜上所述，被告所辯，應屬有徵，而自訴人所提出之證據所為訴訟上之證明，
      尚有合理之懷疑。此外復查無其他積極證據足認被告有自訴人所指之詐欺、偽
      造文書之犯行，自不能證明被告犯罪。
四、原審未詳予研求，遽對被告為有罪之判決，尚有未合。被告上訴意旨，指摘原判
    決不當，為有理由，應由本院將原判決撤銷改判，依法為被告無罪之判決。
五、檢察官移送併辦部分：(一)臺灣新竹地方法院檢察署八十五年度偵字第七九三、八
    四三、一三七七號案件，係自訴人戊○、丙○就被告與其妻古秀蘭招會冒標之事
    實向檢察官提出告訴。(二)臺灣新竹地方法院檢察署八十五年度偵字第一二○七號
    案件，係會員彭鳳枝、劉菊紅、彭淑枝、黃眉齡對被告及古秀蘭向檢察官提出詐
    欺、偽造文書之告訴。此二部分因與本件自訴事實屬同一案件，自應一併審理。
    (三)臺灣新竹地方法院檢察署八十五年度偵字第八二二七號案件，移送併辦意旨略
    以：被告與古秀蘭及古秀蘭之妹古麗君，基於共同之犯意聯絡，明知所召集之互
    助會已瀕臨倒會，仍由古秀蘭出面，於八十四年十一月及十二月間，連續四次打
    電話至苗栗縣苗栗市○○街三十二巷二號甲○○○住處，詐稱：因會員很難收到
    錢，請先代墊，過幾天再還等語，使甲○○○信以為真，於八十四年十一月間，
    在苗栗縣苗栗市玉清宮前廣場、苗栗縣苗栗市○○路○段一三三號古麗君住處，
    先後交付古麗君三十萬元、四十萬元。於八十四年十二月間，在古麗君住處，各
    交付古麗君五十萬元、四十萬元，合計一百六十萬元。由古秀蘭簽發苗栗郵局為
    付款人、發票日分別為八十四年十二月十八日、二十四日、二十五日、三十日，
    票面金額分別為二十萬元、二十萬元、二十五萬元、二十五萬元之支票四紙給甲
    ○○○。嗣支票屆期提示，均遭退票，因認被告另連續涉有刑法第三百三十九條
    第一項之詐欺罪嫌。惟本件被告被訴詐欺等罪嫌，業經為無罪之判決，則與移送
    併辦部分，自無連續犯或牽連犯裁判上一罪之關係，本院不得就未經起訴之案件
    ，為訴外裁判，此部分應退請檢察官依法處理。
六、據上論斷，應依刑事訴訟法第三百六十九條第一項前段、第三百六十四條、第三
    百四十三條、第三百零一條第一項，判決如主文。
中      華      民      國      九十      年      九      月    十七    日
                            臺灣高等法院刑事第五庭
                                審判長法  官  曾  德  水
                                      法  官  楊  貴  雄
                                      法  官  趙  功  恆
右正本證明與原本無異。
如不服本判決應於收受送達後十日內向本院提出上訴書狀，其未敘述上訴之理由者並
得於提起上訴後十日內向本院補提理由書（均須按他造當事人之人數附繕本）。
                                      書記官  孫  佩  琳
中      華      民      國      九十      年      九      月    十七    日
附表：
（一）第一組：
┌──────────┬─────────────┬────┬────┐
│期            間    │  冒  標  詐  取  金  額  │每會會款│會員人數│
│                    │                          │      │（含會首│
│                    │                          │        │ ）     │
├──────────┼─────────────┼────┼────┤
│八十三年四月十日起  │於八十三年十二月十日，第九│        │        │
│至八十五年六月十日止│次開標時，冒用邱雲發名義，│        │        │
│                    │以二千五百元得標，詐取活會│一萬元  │共廿七人│
│                    │會員十六人，每人一萬元，計│        │        │
│                    │十六萬元。                │        │        │
└──────────┴─────────────┴────┴────┘
（二）第二組：
┌──────────┬─────────────┬────┬────┐
│期            間    │冒      標      情      形│每會會款│會員人數│
│                    │                          │        │        │
├──────────┼─────────────┼────┼────┤
│                    │於八十三年五月十五日第一次│        │        │
│                    │開標時，冒用楊永斌名義，以│        │        │
│                    │三千八百元得標，詐取活會會│        │        │
│八十三年四月十五日起│員二十二人，每人一萬元，計│        │        │
│                    │二十二萬元。              │        │        │
│                    ├─────────────┤        │        │
│                    │於八十三年八月十五日第四次│        │        │
│                    │開標時，冒用楊莊優妹名義，│        │        │
│        至          │以三千八百元得標，詐取活會│        │        │
│                    │會員十八人，每人一萬元，計│        │        │
│                    │十八萬元。                │        │        │
│                    ├─────────────┤一萬元  │共廿三人│
│八十五年二月十五日止│於八十四年十月十五日第十九│        │        │
│                    │次開標時，冒用劉菊紅名義，│        │        │
│                    │以二千一百元得標，詐取活會│        │        │
│        │會員二人，每人一萬元，計二│        │        │
│                    │萬元。                    │        │        │
│                    ├─────────────┤        │        │
│                    │於八十四年十一月十五日第二│        │        │
│                    │十次開標時，冒用黃眉齡名義│        │        │
│                    │，以二千五百十元得標，詐取│        │        │
│                    │活會會員三人，每人一萬元，│        │        │
│                    │計三萬元。                │        │        │
└──────────┴─────────────┴────┴────┘
（三）第三組：
┌──────────┬─────────────┬────┬────┐
│期            間    │冒      標      情      形│每會會款│會員人數│
│                    │                          │        │        │
├──────────┼─────────────┼────┼────┤
│八十三年七月五日起  │於八十三年八月五日第一次開││        │
│                    │標時，冒用邱雲智名義，以三│        │        │
│至八十五年八月五日止│千九百元得標，詐取活會會員│一萬元  │共廿六人│
│                    │二十五人，每人一萬元，計二│        │        │
│                    │十五萬元。                │        │        │
└──────────┴─────────────┴────┴────┘
（四）第四組：
┌──────────┬─────────────┬────┬────┐
│期            間    │冒      標      情      形│每會會款│會員人數│
│                    │                          │        │        │
├──────────┼─────────────┼────┼────┤
│八十三年七月二十五日│於八十四年四月二十五日第十│        │        │
│                    │次開標時，冒用彭淑枝名義，│        │        │
│起至八十五年九月二十│以二千元得標，詐取活會會員│一萬元  │共廿七人│
│                    │十六人，每人一萬元，計十六│        │        │
│五日止              │萬元。                  │        │        │
└──────────┴─────────────┴────┴────┘
（五）第五組：
┌──────────┬─────────────┬────┬────┐
│期            間    │冒      標      情      形│每會會款│會員人數│
│                    │                          │        │        │
├──────────┼─────────────┼────┼────┤
│                    │於八十三年十二月二十五日第│        │        │
│                    │五次開標時，冒用李燕珠名義│        │        │
│                    │，以八千二百元得標，詐取活│        │        │
│                    │會會員十六人，每人二萬元，│        │        │
│八十三年八月廿五日起│計三十二萬元。            │        │        │
│        至          ├─────────────┤二萬元  │共廿一人│
│八十五年四月廿五日止│於八十四年十一月二十五日第│        │        │
│                    │十六次開標時，冒用劉阿春名│        │        │
│                  │義，以六千一百元得標，詐取│        │        │
│                    │活會會員五人，每二萬元，計│        │        │
│                    │十萬元。                  │        │        │
└──────────┴─────────────┴────┴────┘
（六）第六組：
┌──────────┬─────────────┬────┬────┐
│期            間    │冒      標      情      形│每會會款│會員人數│
│                    │                          │        │        │
├──────────┼─────────────┼────┼────┤
│八十三年九月十日起  │於八十四年六月十日第十次開│        │        │
│                    │標時，冒用詹幸侑名義，以三│        │        │
│至八十六年二月十日止│千八百元得標，詐取活會會員│一萬元  │共三十人│
│                    │十九人，每人一萬元，計十九│        │        │
│                    │萬元。                    │        │        │
└──────────┴─────────────┴────┴────┘


司法院資訊處製作；財團法人民間司法改革基金會備份。
